【裁判字號】    98,重家上,7
【裁判日期】    981215
【裁判案由】    分割遺產
【裁判全文】
臺灣高等法院民事判決                 98年度重家上字第7號
上  訴  人  戊○○
            丁○○
            己○○
視同上訴人  壬○○
上列4人共同
訴訟代理人  詹豐吉律師
            劉振瑋律師
上列   1人
複 代理 人  陳玲安律師
視同上訴人  丙○○    住臺北市○○區○○路三段159號4樓
            庚○○    住臺北市○○區○○路一段285巷65弄2
                        7號
兼上列 2人
訴訟代理人  辛○○    住同上
被 上訴 人  甲○○    住臺北市大同區○○○路○段296巷7號
            乙○○    住香港地區新界大窩口富靜樓24樓
                        2404室
共      同
訴訟代理人  李鳳翱律師
上列當事人間請求分割遺產事件，上訴人對於中華民國98年3月1
9日臺灣士林地方法院96年度重家訴字第11號第一審判決提起上
訴，本院於98年12月1日言詞辯論終結，判決如下：
    主  文
原判決廢棄。
被繼承人張杜侯所有如後附表一所示遺產，編號6.華泰商業銀行
之股份20股分歸戊○○所有；編號5.華泰商業銀行帳號00000000
0000-0，戶名為戊○○之定期存款共新台幣柒佰伍拾壹萬仟零
伍拾伍元及其利息部分，由戊○○分得新台幣壹佰零柒萬壹仟伍
佰捌拾元及其利息，由辛○○、庚○○、丙○○各分得新台幣
拾伍萬柒仟捌佰陸拾元及其利息，餘由己○○、丁○○、壬○○
、甲○○、乙○○各分得新台幣壹佰零柒萬仟伍佰柒拾玖元及
其利息；餘編號1.2.3.4.7.部分之遺產，均由兩造按如後附表二
所示應繼分比例分配之。
第一、二審訴訟費用由兩造按如後附表二所示應繼分比例負擔。
    事實及理由
一、按請求分割遺產之訴，為固有之必要共同訴訟，其訴訟標的
    對於共同訴訟之各人必須合一確定，應由繼承人中之一人或
    數人一同起訴，並以其他繼承人全體為共同被上訴人，其當
    事人適格始無欠缺。本件戊○○、丁○○、己○○、壬○○
    、庚○○、丙○○、辛○○（上3人為張國慶之承受訴訟人
    ，下稱辛○○等3人）於原審以甲○○、乙○○為被告提起
    分割遺產之訴，原審判決後，僅戊○○、丁○○、己○○3
    人提起上訴，惟依民事訴訟法第56條第1項第1款之規定，其
    上訴效力及於全體共同訴訟人，共同訴訟人壬○○、庚○○
    、丙○○、辛○○4人雖未據上訴，仍應視為上訴，併列為
    上訴人，合先敘明。
二、視同上訴人庚○○、丙○○、辛○○3人經合法通知未於言
    詞辯論期日到場，核無民事訴訟法第386條各款情形之一，
    爰依被上訴人聲請，准由其一造辯論而為判決。
三、上訴人主張：被繼承人張杜侯於民國86年7月5日死亡，其繼
    承開始時所遺如後附表一所示之財產，應由子女戊○○、己
    ○○、丁○○、壬○○、張國慶（97年1月2日死亡，應繼分
    由其配偶辛○○及子女庚○○、丙○○等3人繼承）及甲○
    ○、乙○○共同繼承，每人之應繼分各為1/7。上揭遺產迄
    未分割，被上訴人甲○○、乙○○遲不肯協議分割遺產，兩
    造間亦無不能分割之約定，爰依民法第1164條之規定，訴請
    裁判分割被繼承人之遺產，由繼承人戊○○、丁○○、壬○
    ○、己○○、甲○○、乙○○依其應繼分比例各取得7分之1
    ，由已過世繼承人張國慶之再轉繼承人辛○○等3人各取得
    1/21。原審為上訴人敗訴判決。上訴聲明：(一)原判決廢棄。
    (二)請求將被繼承人張杜侯如後附表一所示之遺產，按如後附
    表二所示之應繼分比例予以分割。
四、被上訴人則以：86年7月間張國慶自上訴人己○○簽收支票
    乙紙取得被繼承人部分遺產新台幣（下同）175萬3562元，
    用以處理被繼承人後事。嗣繼承人等做成「家父後事處理收
    支表」以記錄處理後事開支過程，除已明載前揭175萬3562
    元款項外，尚記錄被繼承人所留112萬1772元（原係美金4萬
    元折算為新臺幣）及400萬元等款。待被繼承人後事處理完
    畢，並總結做成「家父後事處理收支表」總計表，明白記載
    張國慶86年7月28日時接帳687萬5334元，加上敬輓金等收入
    ，再扣除支出後，共餘263萬8376元，由張國慶所保管，自
    應列入被繼承人之遺產。故被繼承人之遺產尚應包含張國慶
    所保管之263萬8376元等語，資為抗辯。答辯聲明：上訴駁
    回。
五、經查被繼承人張杜侯於86年7月5日死亡，其繼承人為子女甲
    ○○、乙○○、戊○○、丁○○、壬○○、己○○、張國慶
    等7人；張國慶亦於97年1月2日死亡，其應繼分由辛○○等
    3人共同繼承等事實，為兩造不爭執，並有戶籍謄本、本院
    88年家上字第325號民事判決書可證（原審卷(一)第19、39-42
    、62-65、27-38、188-190頁）。又被上訴人乙○○雖出生
    於大陸，惟西元1989年11月9日（民國78年）即取得香港地
    區永久性居民身份證（見本院卷第91、92頁)，且於民國87
    年12月17日已在臺灣設立戶籍登記（原審卷(一)第63頁）；按
    諸香港澳門關係條例第1條第2項規定「本條例未規定者，適
    用其他有關法令之規定。但臺灣地區與大陸地區人民關係條
    例，除本條例有明文規定者外，不適用之。」香港居民，依
    同條例第4條第1項規定，指「具有香港永久居留資格，且未
    持有英國國民(海外)護照或香港護照以外之旅行證照者」，
    符合前述規定之香港居民，其繼承臺灣地區人民之遺產，依
    同條例第38條規定，係類推適用涉外民事法律適用法有關繼
    承之規定，不被視為大陸地區人民而有所限制。至香港澳門
    關係條例施行前之香港，原屬「僑區」，尚與臺灣地區與大
    陸地區人民關係條例(以下簡稱兩岸關係條例)所稱之「大陸
    地區」有別；「九七」前之香港永久性居民並非兩岸關係條
    例所稱之「大陸地區人民」。此有89年5月11日行政院大陸
    委員會(89)陸港字第8906100號函可稽，是乙○○就本件遺
    產行使權利應不受臺灣地區與大陸地區人民關係條例第66、
    67條限制。則繼承人即被上訴人甲○○、乙○○與上訴人戊
    ○○、丁○○、壬○○及己○○等6人，應繼分皆為1/7；再
    轉繼承人即上訴人辛○○等3人，應繼分各為1/21，應無疑
    義。
六、被繼承人遺留如後附表一所示之遺產，有財政部國稅局函附
    被繼承人張杜侯遺產稅申報書及核定通知書（原審卷(一)第10
    7-122頁）及戊○○存摺可憑（原審卷(一)第279頁），且為兩
    造所不爭執（原審卷(一)第223頁）；又如後附表一編號1.2.
    3.即坐落臺北市○○區○○段1小段110地號土地（應有部分
    ：10000分之141）及其上門牌號碼為臺北市○○路○段76巷
    6號2樓之4建物，並坐落臺北市○○段○○段338地號土地（
    應有部分90000分之3060），均已經兩造完成繼承登記，由
    兩造公同共有，亦有土地、建物登記謄本可佐（原審卷(二)第
    57-63頁，本院卷第23-31頁），依民法第759條規定，即得
    分割，且兩造間亦無不能分割之約定。則本院自得就如後附
    表一所示之遺產依法分割之。
七、被上訴人抗辯：被繼承人之遺產尚應包含張國慶保管之263
    萬8376元，仍應列入予以分割云云；雖提出「家父後事處理
    收支表」3紙、「家父後事處理收支表」總計表（下稱「總
    計表」）1紙、資金往來登記、存摺各1紙為論據（原審卷(二)
    第6-11頁）；依上開「家父後事處理收支表」及「總計表」
    ，固將前揭接自己○○175萬3562元記列其中，並記列被繼
    承人所留美金4萬元折合新臺幣112萬1772元及張國慶轉入
    400萬元等情。惟辛○○等3人則以前開400萬元係被繼承人
    生前已交與張國慶作為張國慶子女即庚○○、丙○○教育費
    用，並非被繼承人之遺產，且該款已交給訴外人張黃好，亦
    不在張國慶帳戶內等語（原審卷(一)第577頁）云云為辯，並
    據提出原存款名義人辛○○200萬元及庚○○、丙○○各100
    萬元之中途解約之儲蓄存款存單各1紙、轉帳傳票、受款人
    張黃好之支票各1紙為憑（原審卷(一)第579-584頁）。且經核
    閱華南商業銀行石牌分行函附張黃好戶內之存款往來交易明
    細表，亦確實載明存入前開175萬3562元、112萬1772元、
    400萬元款項，並有美金4萬元即112萬1772元往來支出傳票
    、存款憑條可佐（原審卷(二)第14-18頁），足見上開「家父
    後事處理收支表」及「總計表」所列3筆財產均在訴外人張
    黃好帳戶內無訛。該存款往來交易明細表截至86年7月30日
    共支出130萬元後，餘額尚557萬5334元，而被繼承人係86
    年8月2日出殯，上開「家父後事處理收支表」費用支出係記
    錄至86年8月4日為止，上開「總計表」係86年10月統計，是
    上開「總計表」所列後事完畢留存餘額263萬8376元，縱令
    非虛，應仍存於張黃好華南商業銀行石牌分行存款帳戶內。
    查張黃好之戶籍登記現雖無配偶（原審卷(一)第570頁），惟
    被繼承人之訃聞卻載「妻張黃好」等文字（原審卷(一)第429-
    430頁），即被繼承人之同居人為兩造所不爭（原審卷(二)第
    47頁），參以上開總計表記載：687萬5334元錢交仔姨（張
    黃好）經辦，...以上開支由仔姨經手，國慶記帳，如有出
    入重新糾正等旨，並斟酌上開資金往來登記，亦載明：核對
    人「慶」等文字，足見張國慶僅係核對記帳，對於張黃好帳
    戶內款項並無實際支配力可言，何能謂由張國慶保管？兩造
    復未主張並舉證證明對張黃好有何權利存在；參以財政部國
    稅局函附被繼承人張杜侯遺產稅申報書及核定通知書（原審
    卷(一)第107-122頁），並未列載此筆263萬8376元之遺產。尚
    難遽認此263萬8376元為遺產，亦難由兩造逕予分割。
八、經斟酌被繼承人如後附表一所示之遺產，其編號1.2.即坐落
    臺北市○○區○○段1小段110地號土地（應有部分：10000
    分之141）及其上門牌號碼為臺北市○○路○段76巷6號2樓之
    4建物（原審卷(二)第57-63頁），其基地與建物既不可分離，
    且第三人王世傑曾以兩造為共同被告向原法院起訴請求就此
    房地辦理移轉登記，經獲准以房地價金480萬元（參編號7.
    ）同時履行對待給付為條件之勝訴判決在案（按原法院86年
    度訴字第1023號中甲○○、乙○○並抗辯該房地已交付王世
    傑使用），此有王世傑之存證信函可參，並為兩造所不爭（
    原審卷(一)第266頁、280頁），自不宜原物分割或再變價分割
    ，宜由兩造按應繼分比例分別共有之。又編號3.坐落臺北市
    ○○段2小段338地號土地面積僅62平方公尺，地目為「道」
    ，且土地謄本記載：地上建物建號共32棟等文字（本院卷第
    23-31頁），兩造所公同共有者僅為其應有部分90000分之30
    60，其應有部分比例不大，若原物分割難盡地利，自不宜原
    物分割，亦不宜變價分割，兩造對分割方法亦不爭，自宜由
    兩造按應繼分比例分別共有之。編號4.華泰商業銀行帳號
    000000000000-0，戶名為戊○○之存款共176萬7130元及其
    利息（此係以97年2月22日為準，原審卷(一)第279頁、第551
    頁參照）；編號7.被繼承人對第三人王世傑之房地價金債權
    480萬元，均屬可分債權，均宜由兩造按應繼分比例分配之
    。其中編號6.華泰商業銀行之股份20股，為零星股份，兩造
    同意由一人獨有（見本院卷第94頁），上訴人戊○○於華泰
    商業銀行原留有帳號，而華泰商業銀行之股份20經國稅局核
    定金額為2000元（原審卷(一)第109頁）宜分由戊○○獨有之
    。再者編號5.華泰商業銀行帳號000000000000-0，戶名為戊
    ○○之定期存款共751萬3055元及其利息，亦屬可分債權，
    原應宜由兩造按應繼分比例分配之。惟戊○○既獨有股份20
    股，經平均找補後分配如後：戊○○應分得107萬1580元，
    辛○○、庚○○、丙○○等3人各為35萬7860元，餘己○○
    、丁○○、壬○○甲○○、乙○○各分得107萬3579元，及
    各其利息，詳如附表三所示。【計算式：2000元÷7=286元
    ，元下4捨5入下同，0000000元÷7=0000000元，0000000元
    ＋286元=0000000元，0000000元－2000元=0000000元為戊○
    ○部分；（0000000元－0000000元）÷6=0000000元為張國
    慶以外之繼承人等5人；0000000元÷3=357860元為辛○○、
    庚○○、丙○○等3人】
九、綜上所述，上訴人依民法第1164條之規定，訴請裁判分割被
    繼承人之遺產，即無不合，應予准許。原審為上訴人敗訴之
    判決，尚有未洽。上訴意旨指摘原判決不當，求予廢棄改判
    ，為有理由。爰由本院予以廢棄改判，如主文所示。
十、本件事證已臻明確，兩造其餘攻擊防禦方法及未經援用之證
    據，經審酌後核與判決結果不生影響，爰不一一論述，附此
    敘明。
十一據上論結，本件上訴為有理由，依民事訴訟法第463條、第
    385條第1項、第450條、第80條之1，判決如主文。
中    華    民    國    98    年    12    月    15    日
                  民事第十庭
                      審判長法  官  黃豐澤
                            法  官  鄭純惠
                            法  官  吳謀焰
正本係照原本作成。
如不服本判決，應於收受送達後20日內向本院提出上訴書狀，其
未表明上訴理由者，應於提出上訴後20日內向本院補提理由書狀
（均須按他造當事人之人數附繕本）上訴時應提出委任律師或具
有律師資格之人之委任狀；委任有律師資格者，另應附具律師資
格證書及釋明委任人與受任人有民事訴訟法第466條之1第1項但
書或第2項（詳附註）所定關係之釋明文書影本。
中    華    民    國    98    年    12    月    17    日
                            書記官  鄭淑昀
附註：
民事訴訟法第466條之1（第1項、第2項）：
對於第二審判決上訴，上訴人應委任律師為訴訟代理人。但上訴
人或其他法定代理人具有律師資格者，不在此限。
上訴人之配偶、三親等內之血親、二親等內之姻親，或上訴人為
法人、中央或地方機關時，其所屬專任人員具有律師資格並經法
院認為適當者，亦得為第三審訴訟代理人。
附表一：被繼承人之遺產範圍：
┌──┬────────────────────────────┐
│編號│遺產種類                                                │
├──┼────────────────────────────┤
│ 1  │臺北市○○區○○段1小段110地號土地（權利範圍：141/10000 │
│    │）之土地。                                              │
├──┼────────────────────────────┤
│ 2  │臺北市○○區○○段1小段11362建號、門牌號碼為臺北市○○路│
│    │1段71巷6號2樓之4之建物。                                │
├──┼────────────────────────────┤
│ 3  │臺北市○○區○○段2小段338地號土地（權利範圍：3060/900  │
│    │00）。                                                  │
├──┼────────────────────────────┤
│ 4  │華泰商業銀行、帳號：000000000000-0、戶名為戊○○之存款共│
│    │1,767,130元及其利息。                                   │
├──┼────────────────────────────┤
│ 5  │華泰商業銀行、帳號：000000000000-0、戶名為戊○○之定期存│
│    │款共7,513,055元及其利息                                 │
├──┼────────────────────────────┤
│ 6  │華泰商業銀行股份20股。                                  │
│    │                                                        │
├──┼────────────────────────────┤
│ 7  │被繼承人對訴外人王世傑之房地價金債權4,800,000元。       │
│    │                                                        │
└──┴────────────────────────────┘
附表二：兩造之應繼分比例
┌─────┬──────┐
│繼承人    │ 應繼分比例 │
├─────┼──────┤
│戊○○    │ 7 分之1    │
├─────┼──────┤
│丁○○    │ 7 分之1    │
├─────┼──────┤
│壬○○    │ 7 分之1    │
├─────┼──────┤
│己○○    │ 7 分之1    │
├─────┼──────┤
│甲○○    │ 7 分之1    │
├─────┼──────┤
│乙○○    │ 7 分之1    │
├─────┼──────┤
│辛○○    │ 21分之1    │
├─────┼──────┤
│庚○○    │ 21分之1    │
├─────┼──────┤
│丙○○    │ 21分之1    │
└─────┴──────┘

司法院資訊處製作；財團法人民間司法改革基金會備份。
